臺灣板橋地方法院民事判決　　　　　　　93年度家再字第3 號
再審原告　　甲○○
再審被告　　乙○○
訴訟代理人　林依仁
上列當事人間請求返還墊款事件，再審原告對於本院中華民國九
十三年六月七日九十三年度家簡上字第一號確定判決提起再審之
訴，本院判決如下：
    主      文
再審之訴駁回。
再審訴訟費用由再審原告負擔。
    理      由
一、本件再審原告提起再審之訴略以：
（一）聲明：
  １、本院九十三年度家簡上字第一號確定判決廢棄。
  ２、再審被告應給付再審原告新台幣十六萬零七百二十二元及
      自支付命令送達翌日起至清償之日止，按年息百分之五計
      算之利息。
  ３、再審訴訟費用及原確定判決第一、二審訴訟費用由再審被
      告負擔。
（二）陳述：
　　　本件再審原告提起再審之訴，其主張之再審理由略為：
  １、再審原告前以其父親林耀炳於民國四十九年五月十二日去
      世，遺有土地等財產，當時除兩造大姊林碧雲外，兩造與
      其他繼承人均書立遺產繼承權拋棄證明書，自願拋棄遺產
      ，而將遺產歸由林碧雲繼承。嗣林碧雲與再審原告整修祖
      墳共支出新台幣（以下同）十六萬六千九百元，林碧雲並
      以附負擔贈與之方式，將祖墳及父親林耀炳所遺留之土地
      贈與包括再審被告在內之繼承人共五人，要求受贈之五人
      須負擔祖墳修繕費用、受贈土地上之「滿光堂」祠堂祭祀
      費用等，因認由「附負擔之贈與」而衍生之費用應由再審
      被告負擔，爰依民法第八百二十二條第二項之共有物費用
      分擔規定，及民法第四百十二條附負擔贈與規定，請求再
      審被告給付應分擔之費用二萬三千二百一十元，經本院於
      九十三年六月七日以(1)兩造等繼承人於四十九年五月十二
      日自行書立拋棄繼承書時，並未向法院為之，不生拋棄繼
      承效力。(2)再審原告所提出之「祖墓整修及祖產繼承兩大
      費用之支付證明」，其上並無所謂「附負擔贈與」之任何
      記載，不能證明林碧雲與兩造等繼承人間發生所謂「附負
      擔贈與」之效力為由，判決駁回再審原告之上訴確定在案
      。
　２、按贈與行為屬非要式契約之一種，依民法第一百五十三條
      第一項「當事人互相表示意思一致者，無論其為明示或默
      示，契約即為成立。」之規定，民法第四百十二條之「附
      負擔之贈與」，應無須為任何文字之記載。本件原法院九
      十三年度家簡上字第一號確定判決第七頁第七行認為：「
      並無附負擔贈與的任何記載」，逕行排除附負擔之贈與契
      約之存在，即屬適用法規顯有錯誤。
　３、修正前民法第一千一百七十四條第二項規定：「前項拋棄
      ，應於知悉其得繼承之時起二個月內，以書面向法院、親
      屬會議或其他繼承人為之。」繼承權拋棄之自由及方法明
      定為要式行為。換言之，拋棄繼承權，既可以書面向法院
      為之，亦可以向親屬會議或其他繼承人為之。此觀之最高
      法院六十二年度第一次民庭庭長會議決議〈七〉謂：「其
      拋棄如不向法院或親屬會議，而係向其他繼承人為之，則
      所謂其他繼承人，當然指為拋棄繼承人以外之全體繼承人
      而言。」即足以為據。至於拋棄繼承權應以書面向法院為
      之，則係七十四年六月三日公布之修正條文，本件拋棄繼
      承權之終期為四十九年七月十二日，當時民法尚未規定拋
      棄繼承必須向法院為之，則全體繼承人書面協議即應為有
      效之繼承權拋棄。本件原確定判決第七頁第二行至第四行
      認為：「兩造等繼承人於四十九年五月十二日（按應為二
      十日）自行書立拋棄繼承書時，並未向法院為之，依該規
      定，即不生拋棄繼承效力。」云云，亦屬適用法規顯有錯
      誤。
　４、綜上，原判決有民事訴訟法第四百九十六條第一項第一款
      「適用法規顯有錯誤」之再審事由，爰依該法條之規定提
      起再審之訴。
二、按提起再審之訴，祇須主張原確定判決有民事訴訟法第四百
    九十六條第一項或第四百九十七條所列情形之一，即為合法
    （最高法院四十六年度台抗字第一一五號判例意旨參照）。
    本件再審之訴，再審原告已以再審訴狀表明原確定判決適用
    法規顯有錯誤（即民事訴訟法第四百九十六條第一項第一款
    規定）為再審理由，形式上合於法定程式，本院自應進而就
    其再審之訴有無再審理由予以審究。
三、再審原告提起本件再審之訴，無非以原判決有民事訴訟法第
    四百九十六條第一項第一款之再審事由為據，經查：
（一）按民事訴訟法第四百九十六條第一項第一款所謂適用法規
      顯有錯誤，係指確定判決因積極不適用或消極不適用法規
      或與現存有效之解釋及判例顯然違反者而言。又所謂適用
      法規顯有錯誤者，不包括漏未斟酌證據及認定事實錯誤之
      情形在內，最高法院六十三年台上字第八八○號著有判例
      。經查：
  １、再審原告前以其與林碧雲整修祖墳共支出十六萬六千九百
      元，林碧雲並以附負擔贈與之方式，將祖墳及父親林耀炳
      所遺留之土地贈與包括再審被告在內之繼承人共五人，要
      求受贈之五人須負擔祖墳修繕費用、受贈土地上之「滿光
      堂」祠堂祭祀費用等，因認林碧雲與兩造間有「附負擔之
      贈與」，由「附負擔之贈與」而衍生之費用應由再審被告
      負擔，爰依民法第八百二十二條第二項之共有物費用分擔
      規定，及民法第四百十二條附負擔贈與規定，請求再審被
      告給付應分擔之費用二萬三千二百一十元等語，並提出「
      祖墓整修及祖產繼承兩大費用之支付證明」一紙為證，主
      張由林碧雲在「祖墓整修及祖產繼承兩大費用之支付證明
      」一紙上面記載「墓部分作四份、公產部分作五分」之文
      字可證明林碧雲與兩造間存有附負擔之贈與關係。
  ２、關於林碧雲與兩造間是否存有附負擔之贈與關係乙節，本
      院於九十三年六月七日以九十三年度家簡上字第一號判決
      認定：「至於上訴人所提出『祖墓整修及祖產繼承兩大費
      用之支付證明』一紙，其上係記載祖墳修繕費用明細，該
      細目右下方雖記載『墓部分作四份、公產部分作五分』之
      文字，然其上並無所謂『附負擔贈與』的任何記載，亦未
      記載兩造等繼承人應負何等『負擔』或『義務』？尚難以
      此證明林碧雲與兩造等繼承人間發生所謂『附負擔贈與』
      之效力。」準此，原確定判決係就林碧雲與兩造間是否存
      有附負擔之贈與關係之事實，依再審原告所提出之證據予
      以審酌認定。
  ３、按附負擔之贈與固屬非要式契約，無須為任何文字之記載
      ，然事實為法律關係發生之特別要件，於給付之訴，仍應
      由原告就其存在負舉證之責任，此觀之民事訴訟法第二百
      七十七條規定之意旨自明。準此，本件再審原告所主張之
      附負擔之贈與關係是否存在，仍應由再審原告舉證以實其
      說。雖再審原告以原確定判決認再審原告所提出之祖墓整
      修及祖產繼承兩大費用之支付證明，其上並無附負擔贈與
      之任何記載，排除附負擔之贈與契約之存在為由，主張該
      部分之判決屬適用法規顯有錯誤云云，然如上所述，原確
      定判決不過就林碧雲與兩造間是否存有附負擔之贈與關係
      之事實，依再審原告所提出之證據予以審酌認定，此屬再
      審原告是否已盡事實之舉證責任及法院調查證據後之事實
      認定問題，並非將附負擔之贈誤解為要式契約，致認須有
      文字之記載，始成立附負擔之贈與，再審原告所為主張，
      容有誤會。
  ４、原確定判決基於其證據調查而為「尚難以此證明林碧雲與
      兩造等繼承人間發生所謂『附負擔贈與』之效力。」之事
      實認定，經核此係原確定判決認定事實之範疇，尚與適用
      法規是否顯有錯誤無涉。退步言之，縱認原確定判決有漏
      未斟酌證據或認定事實錯誤之情事，因證據之斟酌與事實
      之認定，均屬事實審法院之職權，揆諸上開判例，亦不生
      適用法規顯有錯誤之問題。
（二）按確定判決消極的不適用法規，對於裁判顯無影響者，不
      得據為再審理由，大法官會議釋字第一七七號著有解釋可
      參。經查：
  １、七十四年六月三日修正公布前民法第一千一百七十四條第
      二項規定：「前項拋棄，應於知悉其得繼承之時起二個月
      內，以書面向法院、親屬會議或其他繼承人為之。」亦即
      ，拋棄繼承權，既可以書面向法院為之，亦可以向親屬會
      議或其他繼承人為之。至於拋棄繼承權應以書面向法院為
      之，則係七十四年六月三日公布之修正條文。本件兩造等
      繼承人係於四十九年五月二十日書立遺產繼承權拋棄證明
      書，此有再審原告提出之遺產繼承權拋棄證明書在卷可稽
      ，並為再審被告所不爭執，堪信為真實。當時民法尚未規
      定拋棄繼承權必須向法院為之，是再審原告主張本件原確
      定判決認為：「兩造等繼承人於四十九年五月十二日自行
      書立拋棄繼承書時，並未向法院為之，依該規定，即不生
      拋棄繼承效力。」亦屬適用法規顯有錯誤等語，即非無據
      ，原確定判決所適用之法律，確有與正當之準則不符之情
      情。
  ２、依七十四年六月三日修正公布前民法第一千一百七十四條
      第二項之規定，繼承人之拋棄繼承權，仍應於知悉其得繼
      承之時起二個月內，以書面向法院、親屬會議或其他繼承
      人為之，是繼承權之拋棄為要式行為，如不依法定方式為
      之，依民法第七十三條之規定自屬無效。至所謂其他繼承
      人，當然指為拋棄之繼承人以外之全體繼承人而言。且此
      項拋棄行為，與全體繼承人之權利義務有所影響，故一部
      分繼承人為此表示者，應向其他繼承人全體分別為之，否
      則，即難認為其已發生拋棄之效力。是本件兩造等繼承人
      所為拋棄繼承是否發生效力，仍應視其有無以書面向拋棄
      之繼承人以外之全體繼承人為之。
  ３、關於兩造等繼承人於拋棄繼承時，有無以書面向被繼承人
      林耀炳之所有其他子女為之乙節：
  　　本件再審原告主張於四十九年五月十二日兩造父親林耀炳
      去世後，兩造與其他繼承人林國華、林碧桃、林碧邑、林
      碧藻、林碧梲、林碧珍、林陳桂英等人，均於四十九年五
      月二十日書立遺產繼承權拋棄證明書，自願拋棄遺產，而
      將遺產歸由兩造之大姊林碧雲繼承之事實，業據其提出遺
      產繼承權拋棄證明書為證，並為再審被告所不爭執，固堪
      信為真實。然查，被繼承人林耀炳之繼承人除上開具名於
      遺產繼承權拋棄證明書之人外，尚包括其男系大房陳火城
      ，此為兩造所一致是認。且陳火城雖於七十三年二月十九
      日經台灣台中地方法院以七十三年度亡字第十一號判決宣
      告陳火城死亡，然嗣業經該院於八十三年三月二十一日以
      八十二年亡字第六四號判決撤銷上開死亡宣告之判決確定
      在案，此復為兩造所一致是認，並有再審原告提出之台灣
      台中地方法院八十二年度亡字第六四號判決一份在卷可憑
      。再者，陳火城並未在兩造及其他繼承人於四十九年五月
      十二日所書立之遺產繼承權拋棄證明書上面具名拋棄繼承
      權，而兩造及其他繼承人亦未於拋棄繼承權時，以書面向
      陳火城為之，此亦經兩造陳明一致屬實。
  ４、關於陳火城有無繼承權乙節：
    (1)陳火城原為台灣地區人民，於四十九年五月二十日兩造等
      繼承人自行書立拋棄繼承書時，已在大陸地區，且長期旅
      居大陸地區，未在台灣地區設有戶籍，已不具台灣地區與
      大陸地區人民關係條例第二條所規定之台灣地區人民身分
      ，而屬該法所定之大陸地區人民等情，除為兩造所不爭執
      外，亦有再審原告所提出之陳火城之中華民國台灣地區旅
      行證影本一份、國人入出境日期證明書一份為證，且經本
      院依職權向內政部警政署入出境管理局函查結果，陳火城
      確曾於八十五年三月一日入境，於八十五年五月三十日出
      境後未再入境，此有該局九十三年十一月十六日函暨入出
      國日期證明書各一件附卷可參。
    (2)按大陸地區人民繼承臺灣地區人民之遺產，應於繼承開始
      起三年內以書面向被繼承人住所地之法院為繼承之表示；
      繼承在本條例施行前開始者，前二項期間自本條例施行之
      日起算，臺灣地區與大陸地區人民關係條例第六十六條第
      一項、第三項定有明文。又臺灣地區與大陸地區人民關係
      條例係於八十一年九月十八日施行，此觀之該條例第九十
      六條第一項及臺灣地區與大陸地區人民關係條例施行細則
      之發布日期自明。準此，本件被繼承人林耀炳於四十九年
      五月十二日死亡之時，陳火城仍生存，陳火城因林耀炳之
      死亡，當然繼承林耀炳之財產，台灣地區與大陸地區人民
      關係條例只不過係關於辦理繼承手續之程序規定，無礙陳
      火城因繼承事實之發生所應取得之權利。是陳火城於林耀
      炳死亡時，已取得繼承權，屬於林耀炳之繼承人之一。
  ５、關於原確定判決適用法規錯誤，對於裁判是否顯無影響乙
      節：
  　　兩造及其他拋棄繼承人所為拋棄繼承，既不向法院或親屬
　    會議，而係向其他繼承人為之，則所謂所謂其他繼承人，
      當然包括繼承人陳火城在內，乃彼等竟未以書面向陳火城
      為之，所為拋棄繼承，即屬不依法定方式為之，依民法第
      七十三條之規定自屬無效。原確定判決認定「兩造等繼承
      人於四十九年五月十二日自行書立拋棄繼承書時，並未向
      法院為之，依該規定，即不生拋棄繼承效力。」固係誤依
      七十四年六月三日修正公布後之民法第一千一百七十四條
      第二項「前項拋棄應於知悉其繼承之時起二個月內以書面
      向法院為之。並以書面通知因其拋棄而應為繼承之人，但
      不能通知者不在此限」之規定，然其結論則無誤，亦認定
      兩造及其他拋棄繼承人所為拋棄繼承，依法不生效力。足
      認原確定判決適用法規錯誤，對於本件裁判顯無影響，揆
      諸上開說明，再審原告自不得據為再審理由。
四、綜上，再審原告因基於誤解，致將原確定判決就林碧雲與兩
    造間是否存有附負擔之贈與關係所為事實認定，誤認為該判
    決有將附負擔之贈與行為解釋為要式契約之適用法規錯誤情
    形；且原確定判決認定兩造等繼承人所為拋棄繼承不生效力
    ，其所適用之法律，雖有與正當之準則不符之情形，然適用
    之結論相同，對於裁判顯無影響，尚不得據為再審理由。從
    而，原確定判決並無再審原告所指民事訴訟法第四百九十六
    條第一項第一款之再審理由，再審原告依該法條提起再審之
    訴，顯無理由，爰不經言詞辯論，逕予駁回。
五、結論：本件再審之訴顯無理由，依民事訴訟法第五百零二條
    第二項、第七十八條，判決如主文。
中　　華　　民　　國　　94　　年　　6 　　月　　28　　日
                          臺灣板橋地方法院家事法庭
                              審判長法官  郭豫珍
                              法  　　官  毛崑山
                              法  　　官  郭光興
右正本證明與原本無異
如不服本判決，應於判決送達後二十日內向本院提出上訴狀
中　　華　　民　　國　　94　　年　　6 　　月　　28　　日
                              書  記  官  翁子婷
